【裁判字號】    96,簡上,22
【裁判日期】    970718
【裁判案由】    損害賠償
【裁判全文】
臺灣宜蘭地方法院民事判決              96年度簡上字第22號
上  訴  人
即被上訴人  丁○○
訴訟代理人  李秋銘律師
複  代理人  黃金亮律師
被  上訴人
即  上訴人  國寶人壽保險股份有限公司
法定代理人  丙○○
訴訟代理人  乙○○
            甲○○
上列當事人間請求損害賠償事件，上訴人對於民國96年3月28日
本院羅東簡易庭95年度羅簡字第174號第一審判決提起上訴，本
院於97年6月30日言詞辯論終結，判決如下：
    主  文
原判決關於駁回上訴人丁○○後開第二項之訴部分，暨訴訟費用
之裁判均廢棄。
前開廢棄部分，被上訴人國寶人壽保險股份有限公司應再給付上
訴人丁○○新台幣陸萬仟柒佰伍拾肆元，及自民國九十四年十
月十五日起至清償日止，按年息百分之十計算之遲延利息。
上訴人國寶人壽保險股份有限公司之上訴駁回。
第一審訴訟費用新台幣壹仟元及第二審訴訟費用仟元由上訴人
即被上訴人國寶人壽保險股份有限公司負擔。
    事  實  及  理  由
甲、程序部分：
    本件被上訴人即上訴人國寶人壽保險股份有限公司（下稱國
    寶人壽公司）之法定代理人原為林萬出，嗣於訴訟程序進行
    中變更為丙○○，國寶人壽公司依法聲明由丙○○承受訴訟
    ，應予准許，先此敘明。
乙、實體部分
一、上訴人即被上訴人丁○○上訴及答辯意旨：
(一)、緣於民國91年3月28日上訴人丁○○之配偶林吉民以丁○○
    為被保險人向被上訴人投保人身傷害保險，並以未享有社會
    保險之費率投保，且附加傷害醫療保險給付附加條款，上訴
    人所投保之保險項目包括人身傷害保險，保險金額新台幣（
    下同）100萬元，每次傷害醫療保險限額5萬元，傷害醫療保
    險金日額每單位100元保險金額10單位。上訴人於94年5月24
    日因傷住院至同年6月2日出院，共計住院10日，醫療費用為
    26,781元，另復健門診15次，醫療費用41,155元。
(二)、原審判決關於命應給付上訴人病房費及醫療費用金額，有所
    誤算。查原審判決先則認上訴人丁○○所主張被上訴人國寶
    人壽公司應給付其住院10天，每日病房費用保險金日額1,00
    0元，共10,000元之普通病房費用金額，及實際支付之醫療
    費用14,182元及利息為有理由應予准許，則此部分合計即為
    24,182元。惟其後又認上訴人丁○○請求被告給付超過14,
    182部分之醫療費用既非上訴人丁○○實支實付，此部分請
    求並無理由，顯未將先前認請求為有理由之住院十天每日病
    房費用保險金日額1,000元共10,000元之普通病房費用金額
    加入計算，原審判決即有違誤。
(三)、上訴人丁○○請求給付全民健康保險局所給付之非自費醫療
    費用應有理由：
１、原審另認上訴人丁○○請求被上訴人國寶人壽保險股份有限
    公司給付超過14,182元部分之醫療費用既非上訴人丁○○實
    支實付，此部分請求並無理由。另被上訴人抗辯醫療費用保
    險目的在補償被保險人因傷害所生之費用，被保險人不得因
    傷害接受治療而獲不當得利，且系爭要保書並無各項保險金
    給付之約定，自不得據此為請求云云。惟查：
(1)、保險契約率皆為定型化契約，被保險人鮮有依其要求變更契
    約約定之餘地；又因社會之變遷，保險巿場之競爭，各類保
    險推陳出新，故於保險契約之解釋，應本諸保險之本質及機
    能為探求，並應注意誠信原則之適用，倘有疑義時，應為有
    利於被保險人之解釋 (保險法第54條第2項參照)，以免保險
    人變相限縮其保險範圍，逃避應負之契約責任，獲取不當之
    保險費利益，致喪失保險應有之功能，及影響保險巿場之正
    常發展，此參諸最高法院92年度台上字第2710號判決意旨即
    明。又人身保險之傷害保險，其保險利益無法以經濟上利益
    估定其價值，並無保險價額之觀念，且其功能亦非在填補被
    保險人之財產上損害，應不具損害填補之性質，是以本件人
    身傷害保險，就其醫療費用之給付，應非具損害填補具性質
    而有不當得利之情形。
(2)、經查：本件人身傷害保險保單條款「傷害醫療保險給付附加
    條款甲型」第一條規定：「……，本公司就其實際醫療費用
    ，超過社會保險給付部分，給付實支實付傷害醫療保險金，
    但……。」；第二條規定：「被保險人申領每次傷害保險金
    時，以獲得社會保險給付的部分，本公司不予給付保險金。
    」。另國寶人壽人身保險保單條款第一條約定：「本保險單
    條款、附著之要保書、批註及其他約定書，均為本保險契約
    。……。」，是以本件「人身傷害保險要保書」亦為系爭保
    險契約之一部。依該要保書所示關於「有無享有社會保險費
    率」一欄，上訴人丁○○係填載「無享有社會保險費率」，
    故上訴人丁○○係以未享有社會保險之費率投保，此與享有
    社會保險之費率投保者自有不同。況系爭保單條款第1條第2
    項亦約定：「本契約的解釋，應探求契約當事人的真意，不
    得拘泥所用的文字；如有疑義時，以作有利於被保險人的解
    釋為準。」，故此一要保書之約定即屬特別約款，自應優先
    適用，則「傷害醫療保險給付附加條款甲型」第一條規定：
    「本公司就其實際醫療費用，超過社會保險給付部分，給付
    實支實付傷害醫療保險金。」，及第二條之規定即應加以排
    除。換言之，上訴人丁○○係以未享有社會保險之費率投保
    ，則關於醫療費用健保給付之部分，被上訴人國寶人壽保險
    股份有限公司自應併為給付，應無不當得利之情形，被上訴
    人之主張自非有理。
(3)、上訴人丁○○因本次意外事故所致之傷害以致花費之醫療費
    用，其中住院期間94年5月24日至同年6月2日之醫療費用自
    費額為11,057元、健保給付額為15,724元；另復健門診15次
    醫療費用自費額3,125元、健保給付額為15,724元，另住院
    10日，依傷害醫療保險金日額每單位100元10單位10,000元
    ，合計77,936元，原審僅就其中之14,182元命為給付（即住
    院自費11,057元及復健門診自費3,125元），其餘住院健保
    部分15,724元、復健門診健保給付部分38,030元、及住院10
    日依傷害醫療保險金日額每單位100元10單位10,000元合計
    63,754元，被上訴人國寶人壽公司亦應給付，原審判決扣除
    上開金額自有未恰。
２、次查上訴人丁○○自91年3月18日起投保系爭人身傷害保險
    以來，曾因意外事故所致傷害向被上訴人國寶人壽公司申請
    理賠，另上訴人丁○○之配偶林吉民亦曾為保險理賠之申請
    ，上開各該次之理賠金額，就醫療費用給付部分均包括健保
    給付之部分。此可請鈞院命被上訴人國寶人壽公司提出上訴
    人丁○○之保單號碼0000000000號保單，及上訴人丁○○之
    配偶林吉民之保單號碼0000000000號保單，歷次申請理賠時
    所提供之申請書、單據及因各該次申請理賠所給付之各項保
    險金供參。
(四)、系爭羅東博愛醫院診斷證明書、病歷、護理紀錄有實質證據
    力。查上訴人丁○○於94年5月24日在家滑倒致發生多處撞
    擊傷包括雙側髖骨關節及大腿併瘀血等意外傷害於94年5月
    24日至羅東博愛醫院診療住院10日，至同年6月2日出院，此
    有羅東博愛醫院診斷證明書、住院病歷及住院期間每日登載
    之護理紀錄，另有主治醫師郭建璜95年10月18日函履原審法
    院之醫師說明表可資證明上訴人因跌倒併多處撞擊傷及挫傷
    等傷害，由上開資料內容互核並無矛盾之處。被上訴人提出
    原審被證三上訴人丁○○因另件申請保險給付，提出以誤載
    為「腦震盪」之診斷證明書申請理賠，用以否認上訴人本件
    請求所提出相關羅東博愛醫院證明書、病歷及護理紀錄之實
    質證據力，應無理由。
(五)、系爭醫療費用給付有無包括本件意外傷害以外之其他病症醫
    藥費用？上訴人所提出之羅東博愛醫院2005年6月2日之醫療
    費用收據其上即已註明「給付類別：普通傷害」，另提出復
    健之醫療費用收據十五張，足資證明上訴人因意外事故所致
    之傷害而支出之醫療費用，並無就情感性精神病及流鼻血等
    病症所支出之費用列入本次之請求。
(六)、系爭意外傷害有無住院之必要性？
１、關於中央健康保險局台北分局96年7月12日健保北審字第096
    4003195號函覆說明三所示：「依案內檢附之丁○○女士相
    關病歷資料，經洽專業審查醫師，意見為：患者診斷為「雙
    下肢內收肌扭傷挫傷」可於門診診療不需住院。」乙節，並
    不足作為上訴人丁○○之傷症應否住院之判斷依據。且該函
    說明三亦未說明為何上訴人所受之「雙下肢內收肌扭傷挫傷
    」可於門診診療而不需住院之理由，且本件係中央健康保險
    局台北分局另「洽」委請其他醫師所為之審查，根本非中央
    健康保險局內部組織就系爭傷症是否應住院所為之客觀審查
    ，且該洽請委外審查係就相關病歷護理資料所為之事後審查
    ，原即喪失負傷後應依當時負傷情形及傷患身受其傷於當下
    負傷所受之苦痛等情節予以作客觀周延之判別，其僅以事後
    之結果作為逆推該傷症有無住院必要顯失之客觀，是以上開
    函覆應非可採。
２、上訴人之受傷住院10日是否必要一節，應以當時直接診治之
    醫師對該傷症有無住院必要知之最詳，是以應以其說明較為
    可信，依羅東博愛醫院95年羅博醫字第2006110210號函醫師
    說明表所示：「94年5月24日門診就診，因主訴跌倒意外步
    因難要求住院治療，依藥物及復健治療進度，除假日外，7
    至14天的治療期間屬合理範圍，健保局申請也通過。」，此
    有函示一件可查 (原審證八)。由上開函示可知，上訴人因
    傷住院苟無此一住院之必要者，主治醫師又何以同意其住院
    ？苟無住院之必要，中央健保局又何以對其因住院期間之病
    房費用亦同意博愛醫院之申請。由此可知，上訴人因傷住院
    顯屬必要至明，自不因上訴人是否確實僅以止痛藥及復健為
    足而受影響，且亦足資證明中央健康保險局台北分局九十六
    年七月十二日健保北審字第0964003195號函覆說明三所示應
    不足採，被上訴人之抗辯自非有理。
３、再依本件投保之「傷害醫療保險給付附加條款乙型」第1條
    第1款約定：「被保險人於契約有效期間內遭受第2條約定之
    意外傷害事故，自意外傷害事故發生之日起180日以內，經
    登記合格之醫院或診所治療，本公司給付下列保險金。（一
    ）本公司就其住院之日起至出院之日之住院日數，給付保險
    單面頁所載的普通病房保險金日額。……」，故依此一契約
    之約定，是否有住院治療之必要，應係由負責的醫院決定，
    而非由健保局或第三人審查認定。本件上訴人丁○○暨經負
    責治療之博愛醫院認定有住院必要而予以住院，則被上訴人
    國寶公司依前開保險契約之約定即應負理賠之責，再參之保
    險法第54條第2項規定：「保險契約之解釋，應探求當事人
    之真意，不得拘泥所用之文字；如有疑義時，以作有利於保
    險人之解釋為原則。」，則前開健保局之函覆，更不足以作
    為被上訴人國寶公司拒絕理賠之依據。
(七)、爰為上訴聲明：1、原判決不利上訴人丁○○部分廢棄；2、
    前項廢棄部分，被上訴人國寶人壽公司應再給付上訴人丁○
    ○63,754元，及自94年10月15日起至清償日止，按週年利率
    百分之十計算之利息。
二、被上訴人即上訴人國寶人壽公司答辯及上訴意旨：
(一)、被上訴人丁○○所罹之「雙下肢內收肌扭傷挫傷」，無住院
    必要：
１、被上訴人丁○○曾因系爭事故理賠爭議向財團法人保險事業
    發展中心 (以下稱保發中心)申訴，業經申訴調處委員會做
    成如下調處決定：「本案被保險人入院前三天跌倒，造成雙
    下肢內收肌處腫脹、疼痛，門診放射線診察無任何異常，因
    此入院接受復健治療。根據所附護理紀錄顯示：被保險人入
    院僅定期接受復健治療、接受精神病藥物治療及止痛藥外，
    並因流鼻血照會耳鼻喉科；此外，並無其他積極性治療；後
    於95年06月02日出院。依一般實務上對於雙下肢內收肌扭傷
    及挫傷之治療，僅需門診追蹤復健治療當已足夠。」 (見原
    審被證六)。保發中心之保險申訴調解委員會係由政府官員
    及各專家學者，為維護保險消費者之權益為目的所組成 (上
    證三)，故此函文為該會本於保險專業學識及中立、公正立
    場所為之調處決定，其既認被上訴人丁○○之病情僅需門診
    治療為已足，不須住院，自為客觀公允且屬可信。
２、雖原審判決以羅東博愛醫院醫師說明表所示：「94年5月24
    日門診就診，因主訴跌倒意外致步行困難要求住院治療，依
    藥物及復健治療進度，除假日外，7至14天的治療期屬合理
    範圍，健保局申請也已通過」及「10天住院期間 (包括前後
    兩天辦入出院手續及假日，實則7天)處理急性多處撞擊傷並
    無明顯異常」據以認定被上訴人丁○○有住院必要；惟被上
    訴人丁○○出院病歷摘要 (見上證二)之 (13)主述記載「由
    於3天前跌倒造成雙下肢內收肌疼痛」；次該摘要之 (14)病
    史記載「她到門診就醫，髖部和骨盆X光顯示沒有不正常。
    」；又該摘要之 (15)體檢發現記載「意識清楚」、「頭和
    頸：大致正常」。
３、由上可知，被上訴人丁○○就醫時已受傷3天何來急性？又
    急性多處撞擊為何住院治療經過係休息、物理治療及止痛藥
    ，無緊急性處置？又求診時x光顯示正常且無明顯外傷，何
    須住院？再按伊意識清楚，頭頸正常並無腦震盪跡象，何須
    住院觀察？故原審據以認定有住院必要之前開醫師說明顯與
    出院病歷摘要矛盾。
４、再按全民健保之政策目標在於提供全體國民適切的醫療保健
    服務，其對於醫療費用支付標準之設計與規範係採酌中央衛
    生主管機關、醫事服務機構、各醫學中心之專科醫師、學者
    及專家共同協定所制定出之標準，除可為一般醫療機構之通
    則與依詢，亦足供商業保險契約條款解釋及審查保險事故要
    件是否發生之依據。查全民健康保險醫療辦法第15條（95年
    8月2日修正，詳上證三）：「保險對象有下列情形之一者，
    特約醫院不得允其住院或繼續住院：一、可門診診療之傷病
    。…」第十六條：「特約醫院對於住院治療之保險對象經診
    斷認為可出院療養時，應即通知保險對象。保險對象拒不出
    院者，有關費用應由保險對象自行負擔。」又鈞院函查中央
    健康保險局台北分局之健保北審字第0964003195號回函第三
    點指出 (詳二審卷P69)：「依案內檢附之丁○○女士相關病
    歷資料，經洽專業審查醫師，意見為：患者診斷為『雙下肢
    內收肌扭傷挫傷』可於門診診療，不須住院」。即依上開說
    明，可知被上訴人所罹患之傷病，經公正中立之政府機關健
    保局所聘請之特約專業醫師，依據被上訴人之病歷資料客觀
    綜合研判，認為伊所罹為可門診診療之傷病，缺乏住院之必
    要性及合理性，且依上開規定，特約醫院倘遇此類可門診診
    療之傷病情形，亦不得允許其住院。是被上訴人雖有住院之
    事實，惟伊之住院顯無必要，故上訴人無須對被上訴人丁○
    ○之住院部分負給付保險金之義務。
５、再者，被上訴人丁○○所罹之傷病應否達須住院治療之程度
    ，倘僅依當時直接診治之醫師判斷，未免失之主觀而顯失公
    平，仍須參酌其他醫師於相同條件、相同疾病下，是否仍認
    為被上訴人有必要住院治療，始為公允。然健保局經其聘請
    之專業醫師，經審查病歷後，願意推翻之前申請住院通過之
    決定，作出不須住院之診斷意見，應係經過深思熟慮，可信
    度極高，且與保發中心申訴函文意旨相呼應，應可作為鈞院
    認定上訴人是否有住院必要之依據。且依羅東博愛醫院95年
    羅博醫字第2006110210號函醫師說明表內容，載明「94年5
    月24日門診就診，因主訴跌倒意外步困難要求住院治療…」
    等語，可知係被上訴人要求住院治療，而非醫師認為有住院
    必要。又羅東博愛醫院為私立醫院，其性質為營利機構而非
    慈善機構，若被上訴人要求住院，倘醫院仍有空床，應無拒
    絕被上訴人住院之理。再查，縱健保局對原告之住院申請已
    經通過，然若非個案之抽樣檢查，則健保局至多僅為形式上
    之文件審核，應有所疏漏，且健保局經鈞院函查，已針對病
    歷作實質審查，認被上訴人之病情僅需門診治療，不須住院
    ，欠缺住院之必要性及合理性，亦已推翻前開住院申請通過
    之決定，故，被上訴人丁○○之主張，實無足採。
６、末查，被上訴人丁○○援引系爭「傷害醫療保險給付附加條
    款乙型」第1條第1款之約定及保險法第54條第2項規定之有
    利於被保險人解釋原則，認為判斷是否有住院必要，應係由
    負責的醫院決定，而非由健保局或第三人審查認定，既被上
    訴人已經負責治療之羅東博愛醫院認定有住院必要而予已住
    院，則上訴人公司即應負理賠之責云云…。惟審究保險之目
    的，係多數人就特定之危險透過保險制度，分散風險，以獲
    得保障，並由保險人事前評估其承受之風險，經由保險費之
    收取，將該風險轉嫁由多數之要保人共同分擔。因此，保險
    人必須與要保人約定承保範圍之保險標的及保險事故種類，
    審慎評估危險事故發生之機率，合理控制多數要保人所分擔
    之風險，使要保人能於合理範圍內負擔保險費之支出，避免
    少數被保險人之道德危險行為而轉嫁不當之風險與大多數要
    保人共同分擔，使要保人負擔之保險費節節升高。因此，為
    達風險之合理分擔及充分發揮保險制度之功能，保險契約之
    當事人均應本諸善意與誠信原則締結及履行保險契約，始能
    免於任何一方將保險契約作為牟利之工具，冀圖不當之利益
    。是故，判斷被保險人之住院是否有必要，應係指按被保險
    人當時之病況，依一般醫療常規之處置，被保險人必須住院
    治療之情形而言，始符客觀公允。而不應僅以當時負責治療
    被保險人之醫院或醫師的主觀判斷為唯一依據，否則於被保
    險人之主觀認知或由醫院醫師配合被保險人之主觀意願而允
    許被保險人住院醫療之醫療處置等難謂屬系爭保險契約約定
    之保險事故之情事，倘仍由保險人承受，依上開說明，實已
    轉嫁不當之風險予大多數要保人共同負擔，亦已破壞保險制
    度之功能。另判斷被上訴人是否有住院必要，係屬事實認定
    有無之問題，而非屬契約解釋之法律適用問題，是無作有利
    於被保險人解釋之空間。故被上訴人丁○○之主張，洵屬無
    理。
(二)、系爭羅東博愛醫院診斷證明書、病歷、護理紀錄並無實質證
    據力：
１、被上訴人丁○○曾持羅東博愛醫院所開具因「腦震盪」住院
    之診斷證明書，向上訴人公司申請意外住院保險金，嗣上訴
    人公司得知，被上訴人丁○○該次之住院為接受精神科治療
    ，且病歷上無外傷及意外事故之描述，亦未見有與腦震盪相
    關之檢查紀錄。
２、被上訴人丁○○認為上訴人國寶公司提出原審被證三之診斷
    書以「腦震盪」為由申請理賠，則由該診斷書上所載之科別
    為「身心科」乙節即足知診斷為「腦震盪」顯係誤載云云，
    認為上訴人主張相關羅東博愛醫院診斷書、病歷及護理紀錄
    並無實質證據力之主張有違誤。惟查，由上開說明，即可得
    知，被上訴人既明知上開診斷書「腦震盪」字樣為誤載，非
    但未請求醫院更正重開為「情感性精神病」，逕持上開為誤
    載之診斷書向上訴人公司申請理賠，曾遭上訴人公司發覺並
    予拒賠，故上訴人前開行為疑有惡意，居心叵測，此點亦請
    鈞院加以審酌。
(三)、被上訴人丁○○住院治療情感性精神病及流鼻血之會診，非
    在系爭保險契約承保範圍內，其醫療費用應予扣除：
１、按「被保險人於本契約有效期間內，因遭受第2條約定的意
    外傷害事故，自意外傷害事故發生之日起180日以內，經登
    記合格的醫院或診所治療者，本公司就其實際醫療費用，超
    過社會保險給付部分，給付實支實付傷害醫療保險金」；「
    被保險人於本契約有效期間內，因遭受第2條約定的意外傷
    害事故，自意外傷害事故發生之日起180日以內，經登記合
    格的醫院或診所治療者，本公司就其住院之日起至出院之日
    止之住院日數，給付保險單面頁所載的普通病房保險金日額
    ，但給付日數不得超過365日」；「意外傷害事故，指非由
    疾病所引起之外來突發事故」，傷害醫療保險給付附加條款
    甲型第1條、傷害醫療保險給付附加條款乙型第1條第1款及
    人身傷害保險第2條第2項分別定有明文。
２、查被上訴人丁○○出院病歷摘要（見上證二）之（12）入院
    診斷記載「情感性精神病」（Affective psychosis）；次
    該摘要之（17）住院治療經過記載「精神病門診藥物治療」
    （Psycｈiatric OPD medication)，此觀護理紀錄每天均記
    載「口服藥使用」或「藥物治療」自明；又該摘要之 (24)
    出院指示記載所開立藥品含Lexotan (抗焦慮劑)，是情感性
    精神病係上訴人住院原因之一，惟情感性精神病顯然不符合
    上開意外傷害事故定義，故被上訴人丁○○因上開疾病住院
    及其所支出醫藥費用，揆諸前揭規定，均不在系爭保險契約
    承保範圍內。
３、又查被上訴人丁○○出院病歷摘要 (見上證二)之 (17)住院
    治療經過記載「注射點滴及耳鼻喉科會診評估 (昨天發燒伴
    隨流鼻血—她抱怨以前發燒也常流鼻血)」IVF support and
    consult ENT for evaluation (fever with epistaxis
    while fever yesterday--she complained epistaxis
    easily while fever before).
４、承上所述，被上訴人丁○○住院治療情感性精神病及流鼻血
    等不在系爭保險契約承保範圍內，是上開部分之醫療費用亦
    應扣除，至於該部分費用之數額為何，自應由被上訴人丁○
    ○負舉證責任。
(四)、上訴人公司對於被上訴人丁○○已獲得全民健康保險給付之
    醫療費用部分，不負給付之義務？
１、查系爭傷害醫療保險給付附加條款（甲型）第1條：「被保
    險人於本契約有效期間內遭受第2條約定的意外傷害事故，
    自意外傷害事故發生之日起180日以內，經登記合格的醫院
    或診所治療者，本公司就其實際醫療費用，超過社會保險給
    付部分，給付實支實付傷害醫療保險金。…」及第2條：「
    被保險人申領每次傷害醫療保險金時，已獲得社會保險給付
    的部分，本公司不予給付保險金。」定有明文。依上開條款
    用語如此明確，毫無疑義，不待解釋即可得知上訴人公司對
    被上訴人已獲得社會保險給付的部分，並不負給付保險金之
    義務。
２、再者，系爭傷害醫療保險給付附加條款（甲型）之每次傷害
    醫療保險金限額之性質係屬所謂傷害保險中之醫療費用保險
    即「中間性保險」，其目的僅在補償被保險人因治療疾病或
    傷害所產生之費用，被保險人不得因疾病或傷害接受治療而
    獲不當得利。此亦有人身傷害保險要保書P1底下之注意事項
    ：「被保險人若附加每次傷害醫療保險金限額者，申請保險
    金給付時，須檢具醫療費用收據正本及明細表」及系爭傷害
    醫療保險給付附加條款 (甲型)第4條：【每次傷害醫療保險
    金】「受益人申領每次傷害醫療保險金時，應檢具下列文件
    ：…4、收據正本及明細表。…」之意旨可稽 (詳原卷之被
    證二)。惟被上訴人所爭執健保已給付之醫療費用部分，既
    非實支實付，並無損失可言，亦無加以補償之理，倘認被上
    訴人仍可請求健保已給付之醫療費用，難謂無不當利得之嫌
    ，亦與保險法理之最大善意原則與公平誠信原則有違。
３、退步言，縱認被上訴人丁○○受傷係因意外傷害事故造成，
    且有住院必要，上訴人公司應給付住院及門診之保險金部分
    ，則依被上訴人檢附之醫療收據計算，被上訴人僅得如下之
    金額：(1)、住院部分：依傷害醫療給付附加條款 (甲型)
    第1條得請求每次傷害醫療保險金限額11,057元。依傷害
    醫療給付附加條款（乙型）第1條得請求傷害醫療保險金日
    額10,000元。(2)、門診部分：依傷害保險給付附加條款（甲
    型第1條得請求每次傷害醫療保險金限額3,125元。合計：僅
    得請求24,184元。
４、至被上訴人丁○○依本件之「人身傷害保險要保書」所載，
    有關「有無享有社會保險費率」一欄，伊係填寫無享有社會
    保險費率，故伊係以未享有社會保險之費率投保，此與享有
    社會保險之費率投保者自有不同，而認此要保書之約定屬特
    別約款，自應優先適用，亦應排除系爭傷害醫療保險給付附
    加條款（甲型）第1條及第2條規定之適用，主張上訴人公司
    對健保已給付之醫療費用部分自應併為給付云云…。然查要
    保人、被保險人與保險人間之權利義務即被保險人請求保險
    人給付各項保險金之請求權基礎均分列於保單條款之中，並
    非約定於要保書，故被上訴人非得以該要保書之記載，主張
    排除系爭保險契約保單條款（甲型）第1條之適用，上訴人
    公司自無給付義務。
(五)、爰為上訴聲明：１、原判決不利於上訴人部分廢棄；２、前
    開廢棄部分被上訴人第一審之訴及假執行之聲請均駁回。
三、本件兩造不爭執之事實，為訴外人林吉民以上訴人即被上訴
    人丁○○為被保險人於91年3月18日以無享有社會保險費率
    之身份向被上訴人即上訴人國寶公司投保人身傷害保險100
    萬元，並附加每次傷害醫療保險金限額5萬元、傷害醫療保
    險金日額10單位等附約，雙方約定保險期間為1年並得續保
    。嗣丁○○於保險契約有效期間之94年5月24日至同年6月2
    日止於羅東博愛醫院住院共計10日。上開事實並有人身傷害
    保險要保書、業務員報告書、人身傷害保險保單條款、診斷
    證明書等可按，故上開事實，均堪認定為真實。
四、本件兩造之爭點，經本院協同兩造整理如下：1.丁○○所罹
    之系爭傷害是否有住院之必要，而得向國寶公司請求？2.上
    訴人所請求之醫療費用有無包括意外傷害以外之其他病症醫
    療費用？倘包括其他病症之醫療費用則應扣除之醫療費用金
    額為何？3.上訴人請求被上訴人給付已獲全民健康保險給付
    之醫療費用有無理由？查：
(一)、查丁○○主張其94年5月24日至同年6月2日之10日期間，因
    傷於羅東博愛醫院住院治療等情，業據其提出羅東博愛醫院
    羅博醫診字第9408091059號診斷證明書為佐，丁○○經診斷
    為「多處撞擊傷，包括雙側髖關節及大腿併瘀血。」，處理
    意見則為「病患（即丁○○）於94年5月24日至6月2日住院
    治療，94年5月24日至8月9日共計9次門診治療，復健治療32
    次，宜續門診復健治療。」等語。被上訴人即上訴人國寶人
    壽公司固以：丁○○此前曾持博愛醫院所開立之診斷明書，
    以其因「腦震盪」住院而向渠申請理賠，嗣渠得知丁○○該
    次住院為接受精神科治療，且病歷上無外傷及意外事故之描
    述，亦未見有與腦震盪相關之檢查紀錄，而質疑本件上訴人
    即被上訴人丁○○所提羅東博愛醫院診斷證明書之實質證據
    力云云。惟查，國寶人壽公司所指丁○○以腦震盪為由住院
    而經羅東博愛醫院開立之診斷證明書，乃93年10月30日至93
    年12月4日，與丁○○本件之請求無關。而查上訴人丁○○
    於94年5月24日在家滑倒致發生多處撞擊傷包括雙側髖骨關
    節及大腿併瘀血等意外傷害於94年5月24日至羅東博愛醫院
    診療住院10日，至同年6月2日出院，此有羅東博愛醫院診斷
    證明書、住院病歷及住院期間每日登載之護理紀錄，另有主
    治醫師郭建璜95年10月18日函履原審法院之醫師說明表可資
    證明上訴人因跌倒併多處撞擊傷及挫傷等傷害，由上開資料
    內容互核並無矛盾之處，如國寶人壽公司否認其真正，自應
    提出相關事證以實其說，然國寶人壽公司並未提出任何證據
    足證於本件該院出具之診斷證明書非為真實，自難認其抗辯
    為可採。國寶人壽公司復以：依丁○○於本件受傷之傷勢，
    僅需門診追縱治療即可，無住院之必要，故丁○○關於住院
    部分之費用部分不得向渠請領，並以財團法人保險事業發展
    中心95年3月2日（九十五）保調字第0352號函及中央健康保
    險台北分局96年7月12日健保北審字第0964003195號函為憑
    。另據羅東博愛醫院95年10月18日（九十五）羅博醫字第20
    06100078號函所附醫師說明表以：「1.（丁○○）自行至復
    健科門診就診。2.主訴跌倒併多處撞擊傷及挫傷要求住院。
    3.10天住院期（包括前後兩天辦入出院手續及假日實則7日
    ）處理急性多處撞擊傷害並無明顯異常。」以及95年11月21
    日（九十五）羅博醫字第2006110210號函所附醫師說明表以
    「94-05-24門診就診，因主訴跌倒意外致步行困難要求住院
    治療，依葯物及復健治療進度，除假日外，7-14天的治療期
    屬合理範圍，健保局申請也已通過。」等節，主張丁○○該
    次受傷而住院之原因，乃因其要求住院治療，是以是否確有
    住院必要，確有疑問云云。惟查，依兩造所訂定之傷害醫療
    保險給付附加條款（乙型）第1條及第1款之規定：「被保險
    人於本契約有效期間內遭受第2條約定的意外傷害事故，自
    意外傷害事故發生之日起180日以內，經登記合格的醫院或
    診所治療者，本公司給付下列保險金。」、「（一）普通病
    房保險金額：本公司就自住院之日起至出院之日止之住院日
    數，給付保險單面頁所載的『普通病房保險金日額』... 」
    ，其給付住院治療保險金之要件，乃為「經登記合格的醫院
    或診所治療」，並無其他要件之限制。就此國寶人壽公司復
    抗辯稱：丁○○因同一保險事故，經另一傷害保險之保險人
    即訴外人新光人壽保險股份有限公司（下稱新光人壽公司）
    請領住院保險金，然經本院以96年度簡上字第30號判決認丁
    ○○之傷勢無住院之必要，而駁回丁○○該部分之請求確定
    在案。惟該案件上訴人丁○○與新光人壽公司間所訂立之保
    險附約條款第8條第5項約定「本附約所稱『住院』係指被保
    險人因疾病或傷害，經醫師診斷，必須入住醫院診療時，經
    正式辦理住院手續並確實在醫院接受診療。」，有該案判決
    書在卷可稽（本院卷第184頁），然觀諸本件兩造所訂立之
    保險條款或附件，則均無相類之約定。按保險法第54條第2
    項規定，保險契約之解釋，應探求當事人之真意，不得拘泥
    所用之文字；如有疑義時，以作有利於被保險人之解釋為原
    則。本件兩造所訂定之傷害醫療保險給付附加條款（乙型）
    第1條及第1款關於住院保險金給付之規定，既僅記載被保險
    人「經登記合格的醫院或診所治療」並住院，被保險人即可
    請領約定之住院保險金，而無須經醫師診斷「必須」住院治
    療之限制，則依諸前開保險法所規定之契約解釋原則，自無
    再加以對被保險人丁○○契約所未約定限制之理，應認依兩
    造前開保險契約之條款，不論是經醫師診斷必須住院，或為
    方便治療而經醫師同意住院，均屬被上訴人即上訴人國寶人
    壽公司之承保範圍。故上訴人丁○○主張國寶人壽公司應給
    付其94年5月24日至同年6月2日期間10日住院期間之住院保
    險金計1萬元，為有理由。
(二)、關於上訴人丁○○所請求之醫療費用是否包括意外傷害以外
    之其他病症醫療費用之爭點部分，被上訴人即上訴人國寶人
    壽公司抗辯稱因丁○○於同一期間有因耳鼻喉科病及情感性
    精神病同於羅東博愛醫院就醫，該等疾病非屬渠承保範圍，
    故該部分醫療費用應予扣除云云。然查，經本院檢附丁○○
    所提出之醫療費用單據為附件，向羅東博愛醫院詢以上訴人
    丁○○於94年5月24日至同年6月2日在該院所支出之醫療費
    用數額，有無包括丁○○於該住院期間因治療非屬普通傷害
    病症，如情感性精神病及流鼻血等病症所支出之費用等，經
    該院以97年6月13日（九七）羅博醫字第2008060096函覆以
    「1.94-05-31會診耳鼻喉科，建議觀察即可」、「2.情感性
    精神病：自備用葯物，沒有在住院中使用此類葯物」等語，
    是足認上訴人丁○○所提出之前開醫療費用單據，並不含其
    他疾病就醫之費用。故國寶人壽公司此部分抗辯，並無理由
    。
(三)、就上訴人丁○○請求被上訴人國寶人壽公司給付已獲全民健
    康保險給付之醫療費用是否有理由部分，丁○○主張其乃以
    無社會保險身分投保，故保險人國寶人壽公司應給付包括獲
    全民健康保險給付之醫療費用，而非僅止於自費部分；國寶
    公司抗辯稱依兩造系爭傷害醫療保險給付附加條款（甲型）
    第1條及第2條規定，保險人僅就實際醫療費用超過社會保險
    給付部分，給付實支實付傷害醫療保險金，已獲得社會保險
    給的部分國寶人壽公司不予給付保險金，故丁○○已獲健保
    給付之醫療費用部分，並不在給付範圍內。查：
１、按保險契約為最大誠信契約，保費公平分擔、契約對價平衡
    原則均為解釋保險契約之原則，以維保險契約之公平。本件
    兩造系爭傷害醫療保險給付附加條款（甲型）第1條規定：
    「被保險人本契約有效期間內遭第2條約定的保險意外傷害
    事故... 經登記合格的醫院或診所治療者，本公司其實際醫
    療費用，超過社會保險給付部分，給付實支實付傷害醫療保
    險金」，第2條規定「被保險人申領每次傷害醫療保險金時
    ，已獲得社會保險給付的部分，本公司不予給付保險金。」
    固均將經獲社會保險給付之醫療費用，排除於傷害醫療給付
    保險金之外；惟於系爭保險契約之要保書上，尚存有「享有
    社會保險費率」欄供勾選有或無社會保險，而於本件之要保
    書上，係勾選無社會保險欄位，故兩造之系爭傷害保險契約
    ，係以無社會保險之費率亦即較高之費率計算應繳付之保費
    ，此為國寶人壽公司所不爭執。按保費為保險給付、保險範
    圍之對價，較少之保費受較低之保障、較昂之保費受較高之
    保障，乃為保險契約對價平衡之必然。而本件系爭保險保單
    條款第1條開宗明義規定該保險單條款、附著之要保書、批
    註及其他約定書，均為系爭保險契約的構成部分。是於解釋
    契約時，要保人或被保險所填載之要保書內容自應在契約範
    圍之列。查本件系爭保險契約之要保書，既經載該契約為無
    享有社會保險費率，於保險給付範圍，自應解為以無享有社
    會保險之情形下投保，其對價始為平衡。故兩造系爭傷害醫
    療保險給付附加條款（甲型）第1條及第2條關於排除已獲社
    會保險給付部分之約定，自應認無適用餘地。故上訴人丁○
    ○主張國寶人壽公司應給付之保險金，應包括其健保給付部
    分，應屬可採。
２、再查，上訴人丁○○主張被上訴人國寶人壽公司於此前所給
    付之保險金，均係以包括健保給付在內之醫療費用為理賠乙
    節，此經本院命國寶人壽公司提出丁○○曾申請理賠相關資
    料查核結果，國寶人壽公司曾於92年6月25日核定理賠丁○
    ○因於91年12月13日受有意外傷害之傷害醫療保險金30,494
    元（不含延滯利息），經本院加總相關單據含健保給付部分
    ，合計為27,794元，尚低於前開經核可理賠之保險金，故上
    訴人丁○○此部分主張，核應可採。查本件系爭契約自91年
    3月28日起訂立，保險期間為1年，可續約，為兩造所是認。
    故被保險人於期滿是否續約時，衡情必會考量是否受有與契
    約約定相符之保障，如否則當無續約之可能。是國寶人壽公
    司既前已以加計健保給付丁○○傷害醫療保險金，則於續約
    時兩造應已有持續以同樣條件投保及承保之合意，益徵國寶
    人壽公司此部分抗辯為無理由，應認上訴人丁○○之主張為
    可採。
(四)、綜上所述，上訴人即被上訴人丁○○依兩造系爭傷害保險契
    約，請求被上訴人即上訴人國寶人壽公司給付住院期間94年
    5月24日至同年6月2日10日間之住院費用日額每單位100元，
    10單位1,000元，合計住院費用10,000元、住院自費醫療費
    用11,057元、健保給付額15,724元、另復健門診15次醫療費
    用自費額3,125元、健保給付額38,030元，合計77,936元，
    為有理由，應予准許。原審對丁○○所為請求，僅就其中之
    14,182元命國寶人壽公司為給付，而駁回丁○○其餘請求，
    即有未恰，應將前開駁回部分予以廢棄改判，命國寶人壽公
    司應再給付丁○○63,754元。又保險人應於要保人或被保險
    人交齊證明文件後，於約定期限內給付賠償金額。無約定期
    限者，應於接到通知後15日內給付之。保險人因可歸責於自
    己之事由致未在前項規定期限內為給付者，應給付遲延利息
    年利一分。保險法第34條第1項、第2項定有明文。本件上訴
    人丁○○於94年9月29日請求被上訴人國寶人壽公司給付保
    險金，然國寶人壽公司拒未給付，則依前開法條規定，自應
    自受請求後15日即94年10月15日起至清償日止加計年息1分
    計算之遲延利息，故上訴人丁○○此部分之請求，亦應准許
    。至被上訴人即上訴人國寶人壽公司不服原審所為渠敗訴判
    決部分，提起上訴，為無理由，應駁回其上訴。
五、本件事證已臻明確，兩造所為其餘攻擊防禦方法及舉證，經
    審酌後認均與結論不生影響，爰不一一論列，附此敘明。
六、訴訟費用負擔之依據：民事訴訟法第78條。
中    華    民    國    97    年    7     月    18    日
                  臺灣宜蘭地方法院民事庭
                      審判長法  官 楊麗秋
                            法  官 林俊廷
                            法  官 張軒豪
正本與原本無異。
本件不得上訴
中    華    民    國    97    年    7     月    18    日
                            書記官 詹玉惠


司法院資訊處製作；財團法人民間司法改革基金會備份。
